【裁判字號】    97,交聲,1704
【裁判日期】    970729
【裁判案由】    違反道路交通管理處罰條例聲明異議
【裁判全文】
臺灣臺北地方法院交通事件裁定        97年度交聲字第1704號
原處分機關  臺北市交通事件裁決所
異  議  人
即受處分人  甲○○
上列異議人即受處分人因違反道路交通管理處罰條例案件，對於
臺北市交通事件裁決所於97年6 月18日所為之處分（原處分案號
：北市裁二字第裁22-Z00000000號）聲明異議，本院裁定如下：
    主    文
異議駁回。
    理    由
一、按汽車行駛於高速公路時，不得驟然或任意變換車道，如欲
    超越前車或變換車道時，應先顯示方向燈告知前後車輛，並
    保持安全距離及間隔，方得超越或變換車道，高速公路及快
    速公路交通管制規則第11條定有明文。又按汽車駕駛人，駕
    駛汽車在道路上蛇行，或以其他危險方式駕車者，處新臺幣
    （下同）6,000 元以上24,000元以下罰鍰，並當場禁止其駕
    駛，並吊扣該汽車牌照3 個月，及應接受道路交通安全講習
    ；又汽車駕駛人駕駛汽車違反道路交通管理處罰條例第43條
    規定者，除依原條款處罰鍰外，並予記違規點數3 點，道路
    交通管理處罰條例第43條第1 項第1 款、第4 項前段、第5
    項前段、第63條第1 項第3 款分別定有明文。
二、本件原處分機關即臺北市交通事件裁決所以異議人即受處分
    人甲○○駕駛車牌號碼5089－QW號自小客車，於民國97年5
    月1 日下午2 時55分許，行經國道一號北上33至29公里處時
    ，因在道路上蛇行之違規，為內政部警政署國道公路警察局
    第一警察隊員警當場攔停，以異議人違反道路交通管理處罰
    條例第43條第1 項第1 款之規定掣單舉發。嗣因異議人於應
    到案日期前向原處分機關提出申訴，原處分機關請舉發單位
    調查結果，仍認異議人有前揭違規行為，原處分機關遂於97
    年6 月18日依道路交通管理處罰條例第43條第1 項第1 款、
    第5 項前段、第63條第1 項第3 款（裁決書漏引第1 項第3
    款）及違反道路交通管理事件統一裁罰標準表規定，裁處異
    議人18,000元罰鍰，並記違規點數3 點，施以道安講習。又
    異議人並非車主，原處分機關已另掣違規通知單舉發車主違
    反道路交通管理處罰條例第43條第4 項前段規定處吊扣該車
    牌照3 個月，合先敘明。
三、異議人聲明異議意旨略以：蛇行定義並不明確，要經過多久
    時間或幾台車才能變換車道？當本人變換車道時，都會確實
    的做到確定側後方車子的距離和車速，從未造成側後方的車
    輛需要緊急煞車。又本人急著變換車道，是因為過泰山收費
    站不久本人即因內急而覺得身體有所不適，而內側車道（超
    車道）卻被人檔住，且時速只有80公里，嚴重影響後方車流
    ，當本人超越這些車子後，前方的路是一片空曠，本人也未
    再任意變換車道行駛，為此聲明異議，請求撤銷原處分等語
    。
四、經查：
  (一)異議人於97年5 月1 日下午2 時55分許，駕駛車牌號碼5089
    －QW號自小客車，行經國道一號北上33至29公里處時，因在
    道路上蛇行之違規，而為內政部警政署國道公路警察局第一
    警察隊員警舉發之事實，有內政部警政署國道公路警察局舉
    發違反道路交通管理事件通知單、內政部警政署國道公路警
    察局第一警察隊97年6 月11日公警一交字第0970171741號函
    在卷可稽。
  (二)異議人並不否認其有任意變換車道之行為，惟辯稱「蛇行」
    定義不明，其變換車道時均會確認側後方車輛之距離與車速
    ，並無「蛇行」云云。惟查：
  1.按道路交通管理處罰條例雖未就「蛇行」予以定義，然依教
    育部國家語文綜合連結檢索系統網站查詢結果顯示，蛇行係
    指「如蛇爬行般迂迴繞行。現亦用以指汽、機車在道路上作
    S 狀急行」（重編國語辭典修訂本）。再觀諸道路交通管理
    處罰條例第43條第1 項第1 款條文係規定「在道路上蛇行，
    或以其他危險方式駕車者」，其將「蛇行」與「其他危險方
    式駕車」並列，故「蛇行」係「危險駕車方式」之例示。又
    參以前揭高速公路及快速公路交通管制規則第11條，已就汽
    車行駛於高速公路時應如何超越及變換車道、且不得驟然或
    任意變換車道等，做出明確之規範。綜上可知，「蛇行」當
    指汽車沿途任意變換車道，且於車道上穿梭行駛之危險駕車
    方式，則「蛇行」一詞雖非法律概念，僅係一般用語，而該
    詞彙已普遍用於日常生活經驗中，且常見於新聞報章媒體，
    故其並非艱澀難解之用語，一般稍具智識之國民皆可明瞭其
    文意，異議人既考取合格駕駛執照，當亦可理解道路交通管
    理處罰條例中「蛇行」一詞所指意涵為何。
  2.依據原舉發機關函覆原處分機關之函文：「據本隊值勤警員
    稱：97年5 月1 日14時55分在國道1 號公路北向33至29.5公
    里處，目睹5089－QW號車沿途任意變換車道，且於車道上穿
    梭蛇行行駛，嚴重影響行車安全，本隊值勤警員立即將該車
    攔停後依法舉發，本案本隊全程錄影蒐證，該車違規屬實」
    等語，核與異議人於聲明異議狀中之陳述大致相符，顯見異
    議人確有多次任意變換車道之行為。
  3.異議人雖辯稱其變換車道時均會確定側後方車子的距離和車
    速，並未造成側後方的車子需要緊急煞車。然異議人驟然或
    任意變換車道行駛，往往會造成其前後方車輛反應不及，易
    生交通事故，其對行車安全所造成之影響，殊不因後方車輛
    有無緊急煞車而有異。異議人所稱其已注意後方車輛「距離
    和車速」，僅係其個人主觀認定，異議人又如何得知其他車
    輛駕駛人均明確知悉且注意到異議人欲超車之主觀意圖，此
    實有賴異議人於超車時確實遵守高速公路及快速公路交通管
    制規則第11條之規定，即先顯示方向燈告知前後車輛，並保
    持安全距離及間隔，方得促使其他車輛駕駛人注意異議人欲
    變換車道及超越前車，並做出適當反應，以確保安全無虞。
    然依舉發通知單「違規事實欄」所載「該車於車陣中任意穿
    梭蛇行駕駛，嚴重影響行車安全（車流量大）」等語，則於
    車潮眾多、車流量大之情況下，異議人超車時顯難保持適當
    的安全距離及間隔，其多次任意、急速變換車道之行為，對
    其他車輛駕駛人而言實屬難以預測的突發情形，著實令人措
    手不及。異議人此種駕駛方式顯已超出一般用路人對其行車
    動線之合理期待，因而足以影響或危及其他用路人之行車安
    全，置自己以及所有用路人（含其內乘客）之生命、身體安
    全於不顧，自屬在道路上蛇行之危險駕駛行為，殆無疑問。
    從而，本件事證明確，異議人之違規行為堪以認定。
  (三)異議人復稱其係因過泰山收費站不久後即覺身體不適，而內
    側車道卻又被其他車輛阻擋，不得不變換車道超越此些車輛
    云云。然若異議人身體不適已達不能安全駕車之緊急程度，
    即應將其車輛暫停路肩並尋求員警或救護車援助，斷不可自
    行於高速公路上急駛。又若異議人僅單純因內急而覺身體不
    適而尚未達不能駕車之程度，縱認異議人確有急尋廁所之必
    要，惟查泰山收費站位於國道一號35公里處，異議人再往北
    行駛至北上33公里處即可下五股交流道，其間相距僅2 公里
    ；又即使錯過五股交流道，至北上27公里處還有三重交流道
    可下，此處與泰山收費站相距8 公里，縱如異議人所言內側
    車道全被時速80公里的慢車擋住，異議人順著車潮以時速80
    公里的速度前進，亦只需6 分鐘即可由三重交流道下高速公
    路，且高速公路沿線均有設置告示牌，異議人當可查悉可由
    何處下交流道，實無需忍著身體不適在高速公路急駛，更不
    可以此為由在高速公路上以蛇行方式危險駕駛，任意變換車
    道，故異議人以前情置辯，並不足採。
  (四)異議人另稱罰金太高，且希望不要吊扣牌照等語。惟依道路
    交通管理處罰條例第43條第1 項第1 款之規定，汽車駕駛人
    ，駕駛汽車在道路上蛇行，或以其他危險方式駕車者，處新
    臺幣6,000 元以上24,000元以下罰鍰，此乃立法者考量此等
    行為之行為人違反交通法規義務之情節重大、責難程度（可
    非難性）高、對行車安全所生之危害等情，故將罰鍰額度提
    高，且賦予主管機關裁量之空間，主管機關並在此裁量範圍
    內根據違規情節、違規車種、到案時間等情，訂定違反道路
    交通管理事件統一裁罰標準表，則原處分機關依上開道路交
    通管理處罰條例第43條第1 項第1 款、違反道路交通管理事
    件統一裁罰標準表之規定，裁處異議人罰鍰18,000元，並無
    裁量逾越、濫用等裁量瑕疵情事存在，本院自應予以尊重。
    另關於吊扣牌照之部分，本件原處分裁罰之對象為異議人，
    因異議人並非汽車所有人，故原處罰機關並未對異議人科處
    吊扣牌照之處分，而係另依道路交通管理處罰條例第43條第
    4 項前段、違反道路交通管理事件統一裁罰標準表之規定，
    就汽車所有人提供汽車駕駛人有上開條例第43條第1 項第1
    款行為之汽車，裁處吊扣該車牌照3 個月之處分。故上開另
    對汽車所有人裁處吊扣該車牌照3 個月之處分，即非本件處
    分之規制內容，本院自無審究之餘地，若汽車所有人對該處
    分不服，自應由其自行於法定期間內向管轄法院聲明異議，
    附此敘明。
五、綜上所述，異議人確有在前揭時、地，在道路上蛇行之違規
    行為，原處分機關依前揭道路交通管理處罰條例第43條第1
    項第1 款、第5 項前段、第63條第1 項第3 款之規定，裁處
    異議人罰鍰18,000元，並記違規點數3 點，施以道安講習，
    尚無違誤。異議人猶執前詞指摘原處分不當，為無理由，自
    應將其異議駁回。
六、據上論斷，應依道路交通案件處理辦法第19條，裁定如主文
    。
中    華    民    國    97    年    7     月    29    日
                              交通法庭法  官  林孟皇
本正本證明與原本無異。
如不服本裁定，應於送達後5日內向本院提出抗告狀。
                                      書記官  楊雅鈞
中    華    民    國    97    年    7     月    29    日


司法院資訊處製作；財團法人民間司法改革基金會備份。
